ACORDAO-COMPLETO-2403769

ACÓRDÃO 4404/2020 ATA 11/2020 - SEGUNDA CÂMARA

VISTOS, relatados e discutidos estes autos de embargos de declaração opostos pelo Serviço Nacional de Aprendizagem Comercial - Administração Regional do Maranhão - Senac/MA, José Arteiro da Silva e José Ahirton Batista Lopes contra o Acórdão 835/2020-TCU-Segunda Câmara.
ACORDAM os ministros do Tribunal de Contas da União, reunidos em sessão da 2ª Câmara, diante das razões expostas pela relatora, e com fundamento nos arts. 32 e 34 da Lei 8.443/1992 e 281 do Regimento Interno do TCU, em:
9.1. conhecer dos embargos de declaração e rejeitá-los;
9.2. dar ciência desta decisão aos embargantes e demais interessados.

Embargos de declaração opostos contra acórdão que julgou irregulares as contas dos embargantes e os condenou em débito.

Segunda Câmara

Governo do Estado do Maranhão.

3. Embargantes: Administração Regional do Senac no Estado do Maranhão (CNPJ 03.760.035/0001-17), José Ahirton Batista Lopes (CPF XXX.298.103-XX) e José Arteiro da Silva (CPF XXX.601.353-XX).
3.1. Responsáveis: Administração Regional do Senac no Estado do Maranhão (CNPJ 03.760.035/0001-17), Hilton Soares Cordeiro (CPF XXX.105.753-XX), José de Ribamar Costa Correa (CPF XXX.454.703-XX), José Ahirton Batista Lopes (CPF XXX.298.103-XX), José Arteiro da Silva (CPF XXX.601.353-XX), Lúcio de Gusmão Lobo Júnior (CPF XXX.437.081-XX), Ricardo Nelson Gondim de Faria (CPF XXX.068.383-XX) e Ricardo de Alencar Fecury Zenni (CPF XXX.355.341-XX).
3.2. Interessado: Ministério do Trabalho e Emprego (extinto).

13.1. Ministros presentes: Augusto Nardes (na Presidência), Aroldo Cedraz, Raimundo Carreiro e Ana Arraes (Relatora).
13.2. Ministros-Substitutos presentes: Marcos Bemquerer Costa e André Luís de Carvalho.

ACORDAO-COMPLETO-2531630

Acórdão 1515/2022 - Segunda Câmara

ACORDAO-COMPLETO-2453011

Acórdão 10385/2021 - Segunda Câmara

SERVICO NACIONAL DE APRENDIZAGEM COMERCIAL - SENAC

ANA ARRAES

ministra Ana Arraes.

Trata-se de embargos de declaração opostos pelo Serviço Nacional de Aprendizagem Comercial - Administração Regional do Maranhão - Senac/MA, José Arteiro da Silva e por José Ahirton Batista Lopes contra o Acórdão 835/2020-TCU-Segunda Câmara, que julgou irregulares as contas dos embargantes e os condenou em débito, nos seguintes termos:
"9.1. considerar revéis, para todos os efeitos, José Ahirton Batista Lopes, José de Ribamar Costa Correa, José Arteiro da Silva, Lúcio de Gusmão Lobo Júnior, Ricardo Nélson Gondim de Faria e Ricardo de Alencar Fecury Zenni, dando-se prosseguimento ao processo;
9.2. rejeitar as alegações de defesa da Administração Regional do Senac no Maranhão e de Hilton Soares Cordeiro;
9.3. julgar irregulares as contas da Administração Regional do Senac no Estado do Maranhão, Hilton Soares Cordeiro, José Ahirton Batista Lopes, José de Ribamar Costa Correa, José Arteiro da Silva, Lúcio de Gusmão Lobo Júnior, Ricardo Nelson Gondim de Faria e Ricardo de Alencar Fecury Zenni, condenando-os, solidariamente, ao recolhimento aos cofres do Tesouro Nacional das quantias abaixo especificadas, atualizadas monetariamente e acrescidas de juros de mora das datas discriminadas até a data do pagamento:
	VALOR ORIGINAL (R$) 
	DATA DA OCORRÊNCIA

	52.500,76
	4/3/2005

	14.024,22
	4/3/2005

	55.534,66
	4/3/2005

	58.574,13
	4/3/2005

	15.011,92
	4/3/2005

9.4. fixar prazo de 15 (quinze) dias, a contar das notificações, para comprovação, perante o Tribunal, do recolhimento da dívida acima imputada;
9.5. autorizar a cobrança judicial da dívida, caso não atendidas as notificações;
9.6. autorizar o pagamento da dívida em até 36 (trinta e seis) parcelas mensais consecutivas, caso venha a ser solicitado pelos responsáveis antes do envio do processo para cobrança judicial;
9.7. fixar o vencimento da primeira parcela em 15 (quinze) dias, a contar do recebimento das notificações, e o das demais a cada 30 (trinta) dias, com incidência dos respectivos encargos legais sobre o valor de cada parcela;
9.8. alertar aos responsáveis que a inadimplência de qualquer parcela acarretará vencimento antecipado do saldo devedor;
9.9. enviar cópia deste acórdão ao procurador-chefe da Procuradoria da República no Estado do Maranhão, para as providências cabíveis;
9.10. dar ciência desta deliberação à Secretaria de Trabalho do Ministério da Economia."
2.	Em síntese, os embargantes alegam que o Acórdão 835/2020-TCU-Segunda Câmara foi omisso, nos termos abaixo (peça 118) :
"4.	Há, no contrato, cláusula expressa indicando que a origem dos recursos é o orçamento da SEDES. Não há indicativo de que a prestação de serviço viria por meio de convênio com a União.
5.	A falta de indicação do número do convênio, prejudicou a adequada análise dos Embargantes em relação à guarda de documentos necessários a uma correta prestação de contas.
6. 	Em que pese cláusula especificamente escrita para tratar da dotação orçamentária, o Acordão embargado é omisso em relação ao tema.
7.	Fora o exposto, não há no acórdão ora embargado indicativo de que o Embargante tenha desrespeitado qualquer das trinta obrigações estipuladas na cláusula terceira do contrato.
8.	A simples alegação de que os Embargantes falharam no dever de prestar contas não é suficiente para condená-los, uma vez que não estavam obrigados a prestar contas nos moldes normalmente exigidos por essa Eg. Corte.
 (...) 
10.	Os Embargantes firmaram contrato de prestação de serviço após dispensa de licitação pela Secretaria Maranhense.
 (...) 
14. 	Não existe, no instrumento particular firmado entre a SEDES e o SENAC/MA, a indicação de prazo de 60 dias para a prestação de contas, nos termos da Portaria Interministerial."
3.	Os embargantes alegam também a existência de contradição (peça 118) :
" (...) 
18.	Em que pese o reconhecimento da ocorrência da prescrição, eis que passados mais de 10 anos entre o fato (2005) e a citação na presente Tomada de Contas (2017) , Vossa excelência rechaçou a tese de contas iliquidáveis ventilada na peça de defesa. A flagrante contradição deve ser sanada.
 (...) 
22.	Portanto, uma vez que se reconheceu expressamente a prescrição em razão do transcurso do lapso temporal superior a 10 anos entre o fato supostamente irregular e a citação, não há como prevalecer a tese consignada no Acórdão ora embargado. As contas são iliquidáveis."
	É o relatório.

Guilherme Augusto Fregapani (OAB/DF 34.406) e outros representando a Administração Regional do Senac no Estado do Maranhão, José Ahirton Batista Lopes e José Arteiro da Silva; José Carlos Martins Silva (OAB/MA 1.077) e outros representando Ricardo de Alencar Fecury Zenni.

Não atuou.

EMBARGOS DE DECLARAÇÃO. TOMADA DE CONTAS ESPECIAL. IRREGULARIDADE DAS CONTAS. DÉBITO E MULTA. TENTATIVA DE REDISCUSSÃO DE MÉRITO. ELEMENTOS APRESENTADOS INCAPAZES DE MODIFICAR O JUÍZO REALIZADO PELO TRIBUNAL. AUSÊNCIA DE FALHAS PASSÍVEIS DE EMBARGOS. NEGATIVA DE PROVIMENTO.

TOMADA DE CONTAS ESPECIAL (TCE)

não atuou.

Trata-se de embargos opostos pelo Serviço Nacional de Aprendizagem Comercial - Administração Regional do Maranhão - Senac/MA, José Arteiro da Silva e por José Ahirton Batista Lopes, contra o Acórdão 835/2020-TCU-Segunda Câmara, que julgou irregulares as contas dos embargantes e os condenou em débito.
2.	Conheço do recurso, nos termos dos arts. 32 e 34 da Lei 8.443/1992, ante o atendimento dos requisitos de admissibilidade.
3.	Por entender ter havido omissão na deliberação confrontada, os embargantes alegaram, conforme pode ser visto no relatório que precedeu este voto, que: (i) no contrato, há cláusula expressa indicando que a origem dos recursos é o orçamento da Secretaria de Estado de Desenvolvimento Social (Sedes) e não há indicativo de que a prestação de serviços viria por meio de recursos da União, o que prejudicou a adequada análise em relação à guarda de documentos necessários a uma correta prestação de contas;  e (ii) não estavam obrigados a prestar contas nos moldes exigidos por esta Corte de Contas, tendo em vista que firmaram contrato de prestação de serviços após dispensa de licitação. 
4.	Alegaram, ainda, a existência de contradição no acórdão, tendo em vista que, apesar do reconhecimento da prescrição da pretensão punitiva, as contas não foram consideradas iliquidáveis.
5.	De plano, ao contrário do alegado pelos embargantes, os pareceres da unidade técnica e do Ministério Público junto ao TCU - MPTCU, que embasaram o voto condutor da deliberação embargada, abordaram a alegação acerca do desconhecimento da origem dos recursos utilizados no pagamento da prestação de serviços. 
6.	Nesse sentido, o relatório que conduziu ao Acórdão 835/2020-TCU-Segunda Câmara (peça 92) dispôs:
"51. Verifica-se que, embora a defendente tenha alegado que 'não dispunha de meios para inferir que os recursos repassados, em razão do Contrato 10/2005, seriam oriundos de convênio com a União', o §3º da Cláusula Segunda do contrato (Peça 2, p. 194) dispôs que no caso de contingenciamento pelo Governo Federal dos recursos destinados à execução do Plano Territorial de Qualificação/2004, o contrato sofreria redução, tanto física, quanto financeira, no mesmo percentual do contingenciamento. Logo, era evidente que os recursos financeiros destinados ao pagamento do contrato provinham do Tesouro Nacional. 52. Também não merece prosperar a intenção da entidade defendente de incluir à conta." (peça 92) 
7.	Cabe lembrar que os recursos federais conveniados foram repassados pelo extinto Ministério do Trabalho e Emprego (MTE) à Secretaria de Estado de Desenvolvimento Social (Sedes) do Maranhão que, por sua vez, contratou, por dispensa de licitação, a Administração Regional do Senac no Estado do Maranhão para a execução das atividades inerentes à qualificação social e profissional, no âmbito do Plano Nacional de Qualificação. O vínculo contratual estabelecido entre a municipalidade e o Senac obriga este último ao exato cumprimento do objeto contratado.
8.	Quanto ao argumento de que não estavam obrigados a prestar contas, pois firmaram contrato de prestação de serviços, cabe lembrar que os responsáveis não foram julgados por omissão no dever de prestar contas, mas por irregularidades identificadas na execução de serviços realizados com recursos federais.
9.	No voto condutor da decisão ora vergastada, destaquei elementos do nexo de causalidade entre a conduta da entidade e as irregularidades apontadas, que evidenciaram ter a entidade concorrido, de forma solidária com os demais responsáveis arrolados na TCE, para a ocorrência do dano ao erário:
"23. Também não merece prosperar o argumento de ausência de nexo de causalidade entre a conduta da entidade e as irregularidades apontadas, ante a extensiva análise proferida pela unidade técnica nas instruções pretéritas que evidenciaram ter a entidade concorrido, de forma solidária com os demais responsáveis arrolados na TCE, para a ocorrência do dano ao erário, quando apresentou, para reembolso: despesas realizadas fora da vigência do Contrato 10/2005, no montante de R$ 52.500,76 (peça 31, p. 3-5, e peça 32, p. 6-50) ; despesas desprovidas de documentação comprobatória, no montante de R$ 14.024,22 (peça 31, p. 5-6, e peça 32, p. 6-50) ; despesas referentes a eventos ou cursos realizados antes ou depois do período previsto para a realização do Planteq/Senac/2004 (24/1/2005 a 24/2/2005) , no montante de R$ 55.534,66 (peça 31, p. 6-8, e peça 32, p. 6-50) ; e despesas sem pertinência com o objeto do Contrato 10/2005/Sedes, no montante de R$ 58.574,13 (peça 31, p. 8-9, e peça 32, p. 6-50) ." (peça 91) 
Não está caracterizada, portanto, a omissão suscitada.
11.	A alegação de contradição no acordão recorrido, que residiria no fato de, apesar do reconhecimento de prescrição da pretensão punitiva do TCU, as contas não terem sido consideradas iliquidáveis, também não merece prosperar.
12.	Sobre o tema, vale destacar o seguinte enunciado desta Corte:
"O reconhecimento da prescrição da pretensão punitiva não implica o afastamento do débito, porquanto as ações de ressarcimento movidas pelo Estado contra os agentes causadores de danos ao erário são imprescritíveis, nos termos do art. 37, § 5º, da Constituição Federal e da Súmula TCU 282" (Acórdão 3306/2019-TCU-Segunda Câmara) 
13.	De fato, no caso concreto, o reconhecimento da prescrição da pretensão punitiva não implicou o afastamento do débito atribuído aos responsáveis, mas tão somente a não aplicação das multas previstas nos arts. 57 e 58 da Lei 8.443/1992.
14.	Ademais, não resta caraterizada hipótese que autorize considerar as contas iliquidáveis, nos termos dos arts. 20 e 21 da Lei 8.443/1992.
15.	O entendimento aqui pacificado é no sentido de que:
"O longo decurso de tempo para instauração da tomada de contas especial não é, por si só, razão suficiente para levar à presunção de prejuízo à ampla defesa e, por consequência, a se considerarem iliquidáveis as contas. Eventual impedimento à plenitude do exercício de defesa, ou mesmo dificuldade na sua realização, deve ser provado, cabendo à parte o ônus dessa evidenciação" (Acórdão 10452/2016-TCU-Segunda Câmara e 139/2017-Plenário) .
16.	No presente caso, apesar de transcorridos mais de doze anos entre a ocorrência das irregularidades apontadas (2005) e a citação promovida por este Tribunal (2017) , verifica-se que em 2010 a Administração Regional do Senac no Estado do Maranhão já tinha conhecimento das irregularidades quando foi notificada pelo Ministério do Trabalho e Emprego, por meio do expediente de peça 12 (p. 132) , tendo o seu então presidente, José Arteiro da Silva, apresentado defesa (peça 13, p. 107-117) , que foi devidamente analisada no Relatório Conclusivo da Comissão de Tomada de Contas Especial à peça 14, p. 26-34.
17.	Ante o exposto, fica claro que a maioria das contrarrazões lançadas consiste em tentativa de rediscutir mérito de matéria decidida por este Colegiado. Contudo, tal finalidade é incabível na espécie recursal eleita, que é estreita e destinada apenas a integrar ou esclarecer a decisão impugnada. Se os embargantes querem demonstrar seu inconformismo com o resultado do julgamento e reinstalar a discussão jurídica já apreciada pelo Tribunal, deverão fazê-lo pelas vias recursais adequadas, pois extrapola os limites dos embargos de declaração.
Ante o exposto, concluo não haver reparo a ser feito na decisão embargada e VOTO por que seja aprovada a minuta de deliberação que submeto a este Colegiado.
TCU, Sala das Sessões Ministro Luciano Brandão Alves de Souza, em 23 de abril de 2020.
ANA ARRAES 
Relatora